【裁判字號】    97,訴,552
【裁判日期】    970604
【裁判案由】    毒品危害防制條例
【裁判全文】
臺灣基隆地方法院刑事判決               97年度訴字第552號
公  訴  人  臺灣基隆地方法院檢察署檢察官
被      告  戊○○
指定辯護人  林達傑  律師
上列被告因違反毒品危害防制條例案件，經檢察官提起公訴（97
年度偵字第196 號），本院判決如下：
    主  文
戊○○販賣第一級毒品，累犯，處有期徒刑拾伍年陸月。
扣案如附表編號所示之第一級毒品海洛因壹包（驗餘後淨重零
點零壹公克）併同無從與之完全析離之分裝袋壹只及如附表編號
所示之第一級毒品海洛因貳包（驗餘後淨重合計零點零捌公克
）併同無從與之完全析離之分裝袋貳只，均沒收銷燬之。
未據扣案之販賣第一級毒品海洛因所得財物新臺幣壹仟元，均沒
收，如全部或一部不能沒收時，以其財產抵償之。
    事  實
一、前案紀錄：
    戊○○前因違反肅清煙毒條例案件，經臺灣高等法院於民國
    85年9 月3 日，以85年度上訴字第3015號判決有期徒刑三年
    九月確定（以下簡稱(甲)案），86年6 月20日發監執行、88年
    2 月10日假釋出監；乃首開(甲)案之假釋付保護管束期間猶未
    屆滿，戊○○旋又因違反肅清煙毒條例案件，經臺灣高等法
    院於88年6 月24日，以88年度上訴字第652 號判決有期徒刑
    二年確定（以下簡稱(乙)案），其首開(甲)案之假釋遂經撤銷，
    90年6 月9 日再經發監，執行(甲)案所餘刑期（二年一月二日
    ），迨(甲)案之殘刑執行完畢（執畢日期：92年7 月11日。此
    部分構成累犯），方接續執行(乙)案所處徒刑，並俟93年7 月
    7 日再經假釋出監。乃其(乙)案之假釋付保護管束期間猶未屆
    滿，戊○○又數度因違反毒品危害防制條例案件，經本院於
    94年4 月6 日，以94年度訴字第116 號判決有期徒刑一年四
    月確定（以下簡稱(丙)案），暨經臺灣嘉義地方法院於95年1
    月20日，以95年度訴字第51號判決有期徒刑一年四月確定（
    以下簡稱(丁)案）。其前開(乙)案之假釋遂亦併經撤銷，94年5
    月27日再經發監，執行(乙)案所餘刑期（五月十二日），迨(乙)
    案之殘刑執行完畢（執畢日期：94年11月8 日。此部分構成
    累犯），方接續執行(丙)(丁)二案所處徒刑；其後，中華民國九
    十六年罪犯減刑條例於96年7 月16日公布施行，(丙)(丁)二案乃
    經依法減刑、定刑（臺灣嘉義地方法院96年度聲減字第225
    號裁定），而已執行完畢並於96年7 月16日經釋放出獄（構
    成累犯）。
二、本案事實：
    緣丁○○素有施用第一級毒品海洛因之慣行；96年12月10日
    上午某時，丁○○因亟思施用第一級毒品海洛因以解其癮，
    復經綽號「阿根」者（已成年；惟姓名年籍均不詳）之居中
    介紹，而悉戊○○有此供應門路，乃為洽購海洛因乙事，逕
    由「阿根」導往「基隆市○○路、孝三路」一帶之不詳電動
    玩具，而與戊○○為此初為結識（惟此部分所涉之海洛因販
    賣，因未據檢察官一併提起公訴，是其自非本院依法所得併
    予審理）。乃時隔數小時以後之同日（96年12月10日）下午
    2、3時（起訴書誤繕為「97年12月10日下午2、3時」），丁○○癮又再犯，為圖其症狀之緩解，遂逕循前開（上午）互
    動模式，獨自再往「基隆市○○路、孝三路」一帶之不詳電
    動玩具，俾向斯時猶在附近逗留之戊○○，當面為「其擬以
    現金新臺幣（下同）1,000 元價購海洛因」之要約表示；乃
    戊○○明知海洛因係毒品危害防制條例所明定列管之第一級
    毒品，不得非法持有、販賣，猶不嚴詞予以回絕，進而基於
    營利之意圖暨販賣第一級毒品海洛因之犯意，允諾將代為洽
    尋毒品供應上源，繼而與丁○○相約「隨後」於「基隆市○○區○○路二段自強公園上方工寮」會面。彼2 人之共識既
    成，戊○○旋基於販賣海洛因圖利之目的，逕往基隆市○○
    路東和大樓之不詳電動玩具店，向其毒品上源即綽號「阿狗
    」之人（已成年；惟姓名年籍亦不詳），以不詳之金額，販
    入「驗餘後淨重合計約在0.1 公克上下」之海洛因，繼而將
    之分拆為各包「重量不等」之海洛因4 包。同日下午4 時左
    右，戊○○果基於「販賣圖利目的」，攜帶上開海洛因4 包
    及注射針筒1 支，搭乘計程車而抵基隆市○○區○○路二段
    之「自強隧道」附近，繼而下車逕往其上方工寮徒步而去；
    斯時，適有員警途經「自強隧道」附近而目睹「戊○○搭乘
    計程車到場暨逕往自強公園上方工寮徒步而去」之舉，思及
    自己查緝毒犯（戊○○）之過往經驗，乃對戊○○行止產生
    合理懷疑，並即電請同仁到場支援，暨於同仁到場支援以前
    ，逕於「自強隧道」附近埋伏監控。未幾，丁○○亦依約攜
    帶海洛因之買賣價金（1,000 元）及注射針筒1 支，搭乘計
    程車而抵「自強隧道」附近，繼而下車逕往其上方工寮徒步
    而去，俾與業已在場等候之戊○○會面交易；戊○○見丁○○依約前來並即取交海洛因之買賣價金（現金1,000 元），
    遂亦信守承諾，當場將自己基於「販賣圖利」之目的而甫向
    「阿狗」販入、分拆且其份量較少之海洛因2 包取交予丁○○收受，藉以完成其販賣第一級毒品以資牟利之行為。乃彼
    2 人甫完成其毒品交易而猶未離開，丁○○更甫以自備之注
    射針筒1 支，取用、施打其甫向戊○○價購取得之其中1 包
    海洛因告罄，上開埋伏員警旋會同獲報到場支援之同仁，於
    同日下午4 時30分左右，逕往自強工園之上方工寮查緝，而
    當場逮捕未及逃逸之丁○○，暨扣得「戊○○甫販賣予丁○○而未經丁○○取用」之海洛因1 包（驗餘後淨重0.01公克
    ；即如附表編號之所示）及「丁○○攜帶到場，藉以取用
    、施打其甫向戊○○價購取得之其中1 包海洛因告罄」之注
    射針筒1 支（即如附表編號之所示）。至戊○○雖即見勢
    逃逸，然其基於「販賣圖利」目的，向「阿狗」販入而一併
    攜帶到場之其餘海洛因2 包（驗餘後淨重合計0.08公克；即
    如附表編號之所示）及注射針筒1 支（即如附表編號之
    所示），則因未及取、藏而併遭取締員警依法查扣。
三、案經基隆市警察局移送臺灣基隆地方法院檢察署檢察官偵查
    起訴。
    理  由
一、證據能力
  (一)關於「被告以外之人於審判外之言詞或書面陳述」：
  1.當事人爭執之部分（證人丁○○之警詢證述）：
    查證人丁○○於「警詢」中之言詞陳述，業經被告暨其辯護
    人以其乃「證人於審判外之言詞陳述」為由，於本案辯論終
    結以前，就其證據能力聲明異議（本院卷第72頁、第80頁、
    第112 頁），兼以關此審判外之供述，亦核無刑事訴訟法第
    一百五十九條之二至同法第一百五十九條之四「傳聞證據排
    除之例外」等規定之適用，因認證人丁○○之警詢證述，並
    無證據能力，而不能恃為認定被告犯罪之證據。
  2.當事人雙方同意或未予爭執之部分：
    按被告以外之人於審判外之言詞或書面陳述，除法律有規定
    者外，不得作為證據，刑事訴訟法第一百五十九條第一項固
    有明文。惟被告以外之人於審判外之陳述，即令與同法第一
    百五十九條之一至同法第一百五十九條之四「傳聞證據排除
    之例外」等規定不符，然「經當事人於審判程序同意作為證
    據，法院審酌該言詞陳述或書面陳述作成時之情況，認為適
    當者，亦得為證據；當事人、代理人或辯護人於法院調查證
    據時，知有上開刑事訴訟法第一百五十九條第一項不得為證
    據之情形，而未於言詞辯論終結前聲明異議者，視為有前項
    之同意」，刑事訴訟法第一百五十九條之五亦有明定。蓋被
    告之「反對詰問權」，核屬憲法第八條第一項規定「非由法
    院依法定程序不得審問處罰」之正當法律程序所保障之基本
    人權及第十六條所保障之基本訴訟權，不容任意剝奪。是為
    保障被告之「反對詰問權」，92年2 月6 日修正公布之刑事
    訴訟法，乃酌採英美法之傳聞法則，明定被告以外之人於審
    判外之陳述，性質上均屬傳聞證據，依傳聞法則，原均無證
    據能力。此業經本院論述如前。惟「反對詰問權」既屬被告
    訴訟防禦之一種，則倘法院於審理之時，業已賦與被告合理
    主張是項權利之機會，乃被告於審慎評估其訴訟之優勝劣敗
    後，竟甘於放棄關此權利之行使（例如：證人於審判外之陳
    述已明，倘一再傳喚到庭俾踐行詰問，不過徒增審訊時間，
    而無助事實釐清。又如：倘傳喚證人到庭俾踐行詰問，不僅
    無從維護被告本身利益，甚且可能惡化刑事被告處境，使被
    告居於更為不利之劣勢），則已足見「反對詰問」之於被告
    本案防禦之了無助益！此際，倘仍強令被告為此主張，則其
    結果恐亦將與「被告之不防禦」無殊，而終將悖離憲法保障
    人民訴訟權及刑事訴訟法酌採英美傳聞法則之本旨。據此，
    被告本於自主意志而放棄「反對詰問權」之主張或行使，參
    諸憲法保障人民訴訟權之真意，自應賦與相對等之尊重。更
    何況，鑒於我刑事訴訟法採用傳聞證據排除法則之重要理由
    之一，無非「傳聞證據未經當事人以反對詰問予以覈實」，
    是倘當事人「不願」對原供述人為反對詰問，則自法理以言
    ，法院似亦全無假職權為名，任意介入以「否定」是項傳聞
    證據證據能力之空間、餘地！尤以參諸我刑事訴訟法第一百
    五十九條之五之立法理由，除係明確揭示前開傳聞證據排除
    法則之基本法理，更係明確指出本次修正併「參考日本刑事
    訴訟法第三百二十六條第一項規定」之立法意旨（參見立法
    理由三）；而「有關檢察官及被告均同意作為證據之傳聞書
    面材料或陳述，概可直接援引該國刑事訴訟法第三百二十六
    條規定資為傳聞證據排除例外之法律依據，祇於檢察官或被
    告不同意之例外情況，始須進而斟酌該等書面材料或陳述究
    否符合該國其他傳聞證據排除之例外規定，俾憑另行認定關
    此證據資料是否具備證據能力」，則向屬日本刑事審判實務
    之運作方式！本此同旨，我刑事訴訟法第一百五十九條之五
    當更加不宜逕為反於上開解釋，即應認為「在當事人間無爭
    執之案件中，傳聞證據基本上均可依據前引規定提出於法院
    使用」！準此，在證據能力俱無爭執之案件中，法院當亦毋
    庸再依刑事訴訟法第一百五十九條之一至同法第一百五十九
    條之四等規定為個別性之斟酌，並應逕自援引刑事訴訟法第
    一百五十九條之五，資為傳聞證據排除例外之法律依據，方
    符憲法保障基本人權及人民訴訟權之本旨！查：本案相關之
    「被告以外之人於審判外之言詞或書面陳述」，除前揭1.所
    指之「證人丁○○警詢證述」以外，概未經被告暨其辯護人
    爭執其證據能力（本院卷第72-74 頁）；兼以本院自形式審
    察「當事人雙方同意或未予爭執之證據資料」，其作成、取
    得當時外部情況，亦俱無「任意性」或「信用性」違反而顯
    然不適當之情形，而均與刑事訴訟法第一百五十九條之五之
    規定相符。據此按諸首開說明，本院自應援引刑事訴訟法第
    一百五十九條之五規定資為傳聞證據排除例外之法律依據，
    即認：除前揭1.所指之「證人丁○○警詢證述」以外，其餘
    本案相關之「被告以外之人於審判外之言詞或書面陳述」，
    當均有證據能力，而毋庸再依刑事訴訟法第一百五十九條之
    一至同法第一百五十九條之四等規定為個別性之斟酌。
  (二)關於附表所示之「扣案證物」：
    按「現行犯，不問何人得逕行逮捕之。犯罪在實施中或實施
    後即時發覺者，為現行犯。」刑事訴訟法第八十八條第一項
    、第二項分別定有明文。次按「檢察官、檢察事務官、司法
    警察官或司法警察逮捕被告、犯罪嫌疑人或執行拘提、羈押
    時，雖無搜索票，得逕行搜索其身體、隨身攜帶之物件、所
    使用之交通工具及其立即可觸及之處所。」「因逮捕被告、
    犯罪嫌疑人或執行拘提、羈押，有事實足認被告或犯罪嫌疑
    人確實在內者，檢察官、檢察事務官、司法警察官或司法警
    察，雖無搜索票，得逕行搜索住宅或其他處所。」刑事訴訟
    法第一百三十條、第一百三十一條第一項第一款亦規定甚明
    。查「本案員警係因途經自強公園附近，目睹『被告搭乘計
    程車到場暨其逕往上方工寮徒步而去』，憶及自己查緝毒犯
    （被告）之過往經驗，乃即對被告行止產生合理懷疑，遂先
    按兵不動、持續在場埋伏監控，同時電請同事到場支援；嗣
    經會同獲報到場支援之同事，逕往自強工園之上方工寮查緝
    結果，乃果當場逮捕未及逃逸之證人丁○○，暨當場查扣如
    附表所示之物」等查獲經過，分據本件查獲員警即證人乙○○、丙○○於本院審理時結證在卷（本院卷第106-112 頁）
    ，並有基隆市警察局搜索扣押筆錄暨扣押物品目錄表1 份在
    卷可佐（偵查卷第17-21 頁），且為被告所不否認（按：被
    告雖否認販賣第一級毒品海洛因之犯行，然則概未否認查緝
    員警到庭所指之查獲經過）。觀此查獲緣由，被告及證人丁○○顯係在犯罪實施中經即時發覺（此要不因被告否認犯罪
    即有不同），即其逮捕過程，首即核與刑事訴訟法第八十八
    條第一項、第二項之規定相符；又關此逮捕程序既無違誤，
    查緝員警因而附帶搜索犯罪嫌疑人身體、隨身攜帶之物件所
    隨身攜帶之物件，當亦於法有據（刑事訴訟法第一百三十條
    、第一百三十三條第一項規定規定參照）。茲查緝員警既係
    本此合法之逮捕、搜索程序，進而發覺、查扣如附表所示、
    「得為本案證據或得沒收」之物 ，則其搜索、扣押程序自
    亦查無瑕疵之可指。從而，關此扣案證物之證據能力（證據
    之適格性），當無可疑。
二、事實認定
    訊之被告戊○○固不否認其曾於96年12月10日下午4 時左右
    ，在「自強公園」之上方工寮，以現金1,000 元之代價，交
    付證人丁○○第一級毒品海洛因2 包等客觀事實（本院卷第
    66-67 頁），惟矢口否認有何販賣第一級毒品海洛因牟利之
    犯行，辯稱：96年12月10日中午12時左右，證人丁○○來電
    邀約（洽購海洛因），伊遂趁機提議「合資」，並經證人丁○○首肯，而與證人丁○○相約在「自強隧道」附近見面，
    俾伊先向證人丁○○收取合資價金；俟買賣價金齊集，伊乃
    遣證人丁○○先往「自強公園」上方工寮等候，俾伊得於其
    後之同日下午2 、3 時，逕往基隆市○○路東和大樓之不詳
    電動玩具店，以2,000 元之代價（伊與證人丁○○各出資1,
    000 元），向綽號「阿狗」之毒品上源，購入海洛因5 包，
    再於其後之同日下午4 時，將伊甫購入之海洛因攜往「自強
    公園」上方工寮，經證人丁○○同意而當場將之（海洛因5
    包）「平均分拆」為4 包，再將其中2 包取交予證人丁○○
    。是伊本案之所為，當僅止於「與證人丁○○合資購買」毒
    品，而絕無藉機販賣毒品予證人丁○○以從中牟利之行為（
    本院卷第66-67 頁）云云。經查：
  (一)「96年12月10日下午4 時左右，員警途經『自強隧道』附近
    ，適目睹『被告搭乘計程車到場暨逕往自強公園上方工寮徒
    步而去』，思及自己查緝毒犯之過往經驗，乃對被告行止產
    生合理懷疑，並即電請同事到場支援，暨於『自強隧道』附
    近埋伏監控。乃支援警力猶未抵達，埋伏員警又赫見『證人
    丁○○搭乘計程車到場暨循被告足跡逕往自強公園上方工寮
    徒步而去』，遂更篤信『被告與證人丁○○應係相約在自強
    公園上方工寮從事非法行為』，其後，果在自強公園上方工
    寮逮捕『未及逃逸之證人丁○○』，暨扣得證人丁○○所有
    之海洛因1 包（驗餘後淨重0.01公克；即如附表編號之所
    示）及注射針筒1 支（即如附表編號之所示）。至被告雖
    即見勢逃逸，然其所有且於倉促之間經留置在場之海洛因2
    包（驗餘後淨重合計0.08公克；即如附表編號之所示）及
    注射針筒1 支（即如附表編號之所示），仍遭查緝員警一
    併起獲扣案」等查獲經過，首經本案查緝員警即證人乙○○
    、丙○○（均基隆市警察局刑警大隊偵一隊警員）於本院審
    理時結證綦詳（本院卷第106 頁、第107 頁、第109-110 頁
    ），並為被告所不否認（本院卷第110 頁、第112 頁），且
    有基隆市警察局扣押筆錄暨扣押物品目錄表（偵查卷第17-2
    1 頁）、法務部調查局96年12月28日調科壹字第0962308471
    0 號鑑定書（偵查卷第49頁）各1 紙在卷足佐。
  (二)其次，證人丁○○素有施用第一級毒品海洛因之慣行。此亦
    經證人丁○○於偵查暨本院審理時證述明確（本院卷第58頁
    、第103 頁），並有證人丁○○之臺灣高等法院被告前案紀
    錄表1 件（本院卷第23-30 頁）附卷足考。而證人丁○○本
    次係因亟思施用海洛因以解其癮，經友人「阿根」居中介紹
    而悉被告有此供應門路，始進而於96年12月10日上午某時，
    逕由「阿根」導往「基隆市○○路、孝三路」一帶之不詳電
    動玩具，而與被告為此初為結識（惟此部分所涉之海洛因販
    賣，因未據檢察官一併提起公訴，是其自非本院依法所得併
    予審理）；乃時隔數小時以後之同日下午2、3時，證人丁○○癮又再犯，為圖其症狀之緩解，方又循前開（上午）互動
    模式，逕往「基隆市○○路、孝三路」一帶之不詳電動玩具
    ，向斯時猶在附近逗留之被告，當面為「其擬以現金1,000
    元價購海洛因」之要約表示，並經被告允為洽購而與被告相
    約「隨後」於「基隆市○○區○○路二段自強公園上方工寮
    」見面；同日下午4 時左右，被告果依約攜同海洛因及注射
    針筒1 支，率先抵達自強公園上方工寮，並俟證人丁○○到
    場而取交買賣價金（現金1,000 元）以後，當場將自己攜帶
    到場之2 包海洛因當場取交予證人丁○○收受；又證人丁○○與被告既已「銀貨兩訖」，為圖解癮，乃即藉由自備之注
    射針筒1 支，就地取用、施打其甫向被告價購取得之其中1
    包海洛因告罄。此亦悉由證人丁○○證述綦詳（偵查卷第44
    頁、本院卷第102-105 頁）。至被告雖為推託「合資」而就
    上開邀約經過飾卸諉稱：案發當日，伊係先與證人丁○○相
    約在「自強隧道」附近見面，俾伊得以齊集「合資」價金，
    其後，方遣證人丁○○先往「自強公園」上方工寮等候（本
    院卷第67頁）云云，然細繹證人乙○○所指之目睹「被告」
    、「證人丁○○」2 人先、後搭乘計程車到場之時序經過，
    則被告辯稱：「先與證人丁○○相約在『自強隧道』附近見
    面俾齊集『合資』價金，繼而乃遣證人丁○○先往『自強公
    園』上方工寮等候」云云之不實，非特不言可喻，且尤足反
    徵其飾詞情虛，暨證人丁○○證稱：「其於96年12月10日下
    午2、3時，先往基隆市○○路、孝三路一帶之不詳電動玩具
    ，向斯時猶在附近逗留之被告，當面為價購海洛因之要約表
    示，並經被告允諾，而與被告相約隨後於自強公園上方工寮
    見面」等情詞之真實無偽。尤以徵諸證人乙○○到庭結稱：
    「我與同事（即證人丙○○）往工寮的路上，正好是一個斜
    坡，我們在下，工寮在上，而且工寮與我們所在位置中間，
    恰巧沒有任何遮蔽物，所以還沒有到工寮，我就見到被告、
    丁○○已經在施打毒品，... （問：能否具體說明，所指在
    斜坡上看見丁○○、被告2 人施用毒品的情形為何？）我只
    是看到他們2 人好像有狀似要打針的動作，但不確定2 個人
    是否都在施用毒品。但我逮捕丁○○之時，丁○○手上就拿
    著扣案的注射針筒而且裡面已經空無一物，所以我確定丁○○剛施用毒品完畢」（本院卷第107 頁、第109 頁）等語；
    佐以證人丁○○為警查獲而併予採集之尿液檢體，經送請臺
    灣尖端先進生技醫藥股份有限公司以氣相層析質譜議法為確
    認檢驗之結果，因呈「嗎啡（海洛因代謝後之尿液檢出成份
    ）陽性反應」，檢察官乃以丁○○涉嫌施用毒品（海洛因）
    為由，另案對丁○○提起公訴，嗣並經本院以97年度訴字第
    83號判決認定：「丁○○於96年12月10日下午4 時30分，在
    自強公園上方工寮，藉由注射針筒施打方式，施用第一級毒
    品海洛因」之事證明確，進而判處「丁○○施用第一級毒品
    ，累犯，處有期徒刑八月。扣案之第一級毒品海洛因淨重0.
    01公克（併同難以析離之包裝袋1 只）沒收銷燬之，扣案之
    注射針筒1 支沒收」。此亦悉由本院職權調取證人丁○○所
    涉施用毒品全案卷證核閱屬實，並有臺灣尖端先進生技醫藥
    股份有限公司96年12月19日濫用藥物檢驗報告暨足相對應之
    尿液檢體對照表各1 件（本院卷第13-14 頁）及本院另案即
    97年度訴字第83號刑事判決1 份（本院卷第53-54 頁背面）
    附卷足考。據此，證人丁○○指「其與被告既已『銀貨兩訖
    』，為圖解癮，乃即藉由自備之注射針筒1 支，當場取用、
    施打其甫向被告價購取得之其中1 包海洛因告罄」等情節，
    當亦俱有所本。再者，細究推敲「證人丁○○甫價購取得海
    洛因，旋迫不及待而當場取用、施打其中1 包告罄」之行止
    ，核亦不難查悉「證人丁○○對於海洛因之殷切渴求」，以
    此對照所稱之「甫於96年12月10日上午某時，為洽購海洛因
    乙事而與被告初為結識（惟此部分所涉之海洛因販賣，因未
    據檢察官一併提起公訴，是其自非本院依法所得併予審理）
    ；乃時隔數小時以後之同日下午2、3時，其癮又再犯，為圖
    其症狀之緩解，方又循前開（上午）互動模式，逕向被告當
    面為價購海洛因之要約表示」等情節，當亦可知所證之上開
    邀約經過，絕非語出浮跨並與事實相符。又被告固為推託「
    合資」而就上開邀約經過有所飾卸，惟徵諸「被告允為洽購
    以後，猶須與證人丁○○相約隨後於自強公園上方工寮會面
    交易，而無從立即為海洛因之轉手交付」等客觀情節，核亦
    堪認：被告於96年12月10日下午2、3時，獲證人丁○○洽購
    邀約之初，其手邊並無現貨（海洛因）足供交付！據此推衍
    ，被告敘稱：「伊獲此邀約以後，曾先前往基隆市○○路東
    和大樓之不詳電動玩具店，向『阿狗』販入海洛因」（本院
    卷第66頁）等語，尚非無稽並為可採。綜上，如本判決事實
    欄二所載之洽購毒品邀約經過暨其轉手交付毒品之客觀事實
    ，應已堪可認定且無可疑。
  (三)被告固矢口否認販賣第一級毒品海洛因以資圖利之犯行，並
    進而飾稱：伊與證人丁○○實乃「合資」購買云云。至證人
    丁○○則亦到庭附和聲稱：「我見到被告打開眼鏡盒，從眼
    鏡盒內取出幾包海洛因，並將其中1 包的海洛因平均摻入其
    他包內，摻完以後，才將其中2 包取交給我。（問：記得當
    時被告以何種方式分裝毒品？）我記得是用吸管。（問：以
    你購買海洛因的經驗，向被告購買的價金會否較貴？）憑良
    心說，被告給我的海洛因比較多」（本院卷第104 頁）云云
    。惟查：
  1.被告雖迭指「伊本次係與證人丁○○合資（即伊與證人丁○○各出資1,000 元），以現金2,000 元之代價，向綽號『阿
    狗』之毒品上源，1 次購入海洛因5 包，再由伊將之『平均
    分拆』為4 包而將其中之2 包當場取交予證人丁○○」（本
    院卷第66-67 頁）云云。證人丁○○則亦到庭就所指之「5
    包海洛因『平均分拆』為4 包」云云附和如前。然細觀本案
    查獲員警在現場一併起獲之扣案證物，即：(甲)在「工寮椅子
    上」起獲之證人丁○○所有之海洛因1 包（驗餘後淨重0.01
    公克；即如附表編號之所示）；(乙)在「證人丁○○身上」
    起獲之注射針筒1 支（即如附表編號之所示）；(丙)在「工
    寮桌子上」起獲之被告所有之海洛因2 包（驗餘後淨重合計
    0.08公克；即如附表編號之所示）及注射針筒1 支（即如
    附表編號之所示）。此除有基隆市警察局扣押筆錄暨扣押
    物品目錄表（偵查卷第17-21 頁），並悉由證人乙○○於本
    院審理時當庭確認無訛（本院卷第108 頁、第109 頁）。足
    見，本案在「證人丁○○當場取用海洛因1 包告罄」以前，
    案發現場固曾出現「海洛因4 包」無誤！惟倘被告所指之「
    平均分拆」云云非虛，則經其「平均分拆」後之海洛因各包
    重量，縱使礙於現場分裝工具之簡陋，以致難至「分毫不差
    」之程度，然其仍應約略相彷，方能與所指之「合資」情節
    相符。此觀被告為推託「合資」而於庭訊時一再強調：「平
    均分成4 份」、「（問：所以你自己的2 包海洛因及你拿給
    丁○○的2 包海洛因（包括經丁○○取用完畢之該包海洛因
    ），其內之海洛因份量應該相仿？）是。（問：是否確定經
    你均分為4 包後的海洛因，無論自其外觀目測，或以拿在手
    裡的方式感覺，各包份量均相同？）確定」（本院卷第68-6
    9 頁）云云，即足析其梗概。乃扣案之海洛因經送請法務部
    調查局鑑驗結果，在「工寮椅子上」所起獲之證人丁○○所
    有之海洛因1 包，其驗餘後淨重僅為0.01公克；而在「工寮
    桌子上」所起獲之被告所有之海洛因2 包，其驗餘後淨重則
    計高達0.08公克。此觀卷附法務部調查局96年12月28日調科
    壹字第09623084710 號鑑定書（偵查卷第49頁）之所載內容
    即明。換言之，員警在「工寮桌子上」所起獲之被告所有之
    海洛因2 包，其各包驗餘後之平均淨重（0.04公克），顯然
    尤高於「證人丁○○所有、如附表編號所示之海洛因1 包
    （0.01公克）」！是若謂被告所稱之「合資購買、平均分拆
    」云云非虛，則何以被告持交予證人丁○○之海洛因份量，
    較之其所分得之實際份量而言，竟明顯短少如斯？
  2.至被告固遲至本院審理時，方就上開海洛因份量短少乙節，
    飾詞推稱：「證人下午為警查獲時，應該不只施用1 包海洛
    因，而是1 包多一點」（本院卷第105-106 頁）云云。惟徵
    諸被告於本院行準備程序時之初始應答內容，即：「（問：
    你未及取走而留置在現場的海洛因2 包，是否如偵查卷第10
    頁照片所示？【提示】是，我當時將2 包海洛因及1 支針筒
    放在眼鏡盒內，眼鏡盒則置於工寮內的桌子上。（問：對於
    你未及取走而留置在現場的海洛因2 包，經送請法調局鑑驗
    結果合計淨重為0.08公克，有無意見？【提示鑑驗書】）沒
    有意見。（問：對於丁○○未及施用而為警查扣的海洛因1
    包，經送請法調局鑑驗結果，淨重0.01公克，有無意見？）
    【提示鑑驗書】沒有意見。（問：為何你自己的2 包海洛因
    合計淨重0.08公克，亦即平均1 包淨重0.04公克，而丁○○
    為警查扣之海洛因1 包，其海洛因則僅淨重0.01公克而已？
    ）我看不懂。」（本院卷第69-70 頁）等語，核已不難窺其
    因應庭訊而於本院審理時，方飾詞推稱：「證人下午為警查
    獲時，應該不只施用1 包海洛因，而是1 包多一點」（本院
    卷第105-106 頁）云云之卸責動機！實則，證人丁○○於案
    發當日，向被告價購而取得海洛因2 包以後，僅「來得及」
    以自備之注射針筒1 支，施打「其中1 包海洛因告罄」，旋
    為到場員警當場逮捕之事實，非特迭經證人丁○○於本院審
    理時證述在卷（本院卷第105 頁），並早在本院於行準備程
    序之初，即已多次向被告確認無誤（本院卷第66頁、第67-6
    8 頁、第75-76 頁），尤以徵諸證人乙○○到庭所稱查獲經
    過，則證人丁○○到庭所稱「因為當時毒癮發作，我急著施
    打海洛因解癮，無暇顧及海洛因的份量夠不夠，再加上我剛
    施打完畢，警察便到場查緝，所以也根本沒有時間開拆第2
    包海洛因施用」等語（本院卷第105 頁）之真實無偽，當亦
    毋庸置疑。
  3.實則，96年12月10日下午2、3時，證人丁○○係因毒癮再犯
    ，為圖其症狀之緩解，方循同日上午之互動模式，獨自再往
    基隆市○○路、孝三路一帶之不詳電動玩具，俾向斯時猶在
    該地逗留之被告當面為「其擬以現金1,000 元價購海洛因」
    之要約表示。此均經本院認定如前。而細觀「證人丁○○甫
    價購取得海洛因，旋迫不及待而當場取用、施打其中1 包告
    罄」之行止，核亦不難查悉「證人丁○○對於海洛因之殷切
    渴求」，此亦經本院推論如前。據此，證人丁○○於96年12
    月10日下午2、3時，向被告為海洛因洽購邀約當時，其毒癮
    發作之痛苦難耐，當屬昭然！是倘被告別無從中藉機牟利之
    居心，則其實亦不妨彷效「阿根」於96年12月10日「上午」
    居中介紹證人丁○○與彼結識之舉，邀同證人丁○○與彼共
    往基隆市○○路東和大樓之不詳電動玩具店，俾使丁○○得
    以逕向毒品上源「阿狗」儘早取得海洛因以解其癮（且其此
    舉，之於所稱之「合資」，亦不生妨礙），乃竟大費周章、
    一反其道而行，先與證人丁○○相約「隨後」於自強公園上
    方工寮見面，再單獨前往基隆市○○路東和大樓之不詳電動
    玩具店向「阿狗」洽購毒品，則若謂被告此舉別無所圖，核
    其行止實亦令人匪思！又本案相關卷證固俱乏足供認定被告
    向「阿狗」取得海洛因之實際價格暨其份量之相關資料；惟
    按販賣毒品之行為，本無一定之公定價格，是其各次買賣之
    價格，當亦各有差異，而或隨供需雙方之資力、關係之深淺
    、需求之數量、貨源之充裕與否、販賣者對於資金之需求如
    何即殷切與否，以及政府查緝之態度，進而為各種不同之風
    險評估，而為機動性之調整，是其價格標準，自非一成不變
    ，且販賣者從各種「價差」或「量差」或係「純度（如摻入
    葡萄糖等物）」謀取利潤方式，或有差異，然其所圖利益之
    非法販賣行為目的，則屬相同，並無二致。因之，販賣利得
    ，除經行為人（被告）坦承，或其價量至臻明確，確實難以
    究其原委。然按一般民眾普遍認知毒品之非法交易，向為政
    府查禁森嚴且重罰不寬貸，衡諸常情，倘非有利可圖絕無平
    白甘冒被重罰高度風險之理，從而，舉凡其有償交易，除足
    反證其確另基於某種非圖利本意之關係外，通常尚難因無法
    查悉其買進、賣出之差價，而諉無營利之意思，或阻卻販賣
    犯行之追訴（最高法院87年臺上字第3164號判決意旨參照）
    ；又販賣毒品之所謂販賣行為，係行為人基於營利之目的，
    而販入或賣出毒品而言。販賣毒品者，其主觀上須有營利之
    意圖，且客觀上有販賣之行為即足構成，至於實際上是否已
    經獲利則非所問。即於有償讓與他人之初，係基於營利之意
    思，並著手實施，而因故無法高於購入之原價出售，最後不
    得不以原價或低於原價讓與他人時，仍屬販賣行為。必也始
    終無營利之意思，縱以原價或低於原價有償讓與他人，方難
    謂為販賣行為，而僅得以轉讓罪論處（最高法院93年度臺上
    字第1651號判決意旨參照）。茲就本案情節而論，證人丁○○與被告之毒品上手（「阿狗」），彼此素不相識，此觀證
    人丁○○猶須透過被告價購海洛因等情節即明；是證人丁○○既不可能逕與被告毒品上手直接聯繫，亦不可能得悉被告
    向其毒品上手取得海洛因之實際過程及其對價，則自人性角
    度而為觀察，被告藉此機會，居中坐地起價，利用本次轉手
    機會而從中賺取微量價差之可能，首即無可排除（此亦正是
    被告不願意「邀同證人丁○○共往基隆市○○路東和大樓之
    不詳電動玩具店俾使證人丁○○得以結識毒品上源阿狗」之
    主要原因）；兼以毒品交易屢為政府檢警單位嚴予取締之犯
    罪，法律並就此懸有重典處罰，被告與證人丁○○復無深交
    ，尤以彼2 人實乃「案發當日上午」，方因洽購海洛因而甫
    為結識，則自常情事理而論，倘別無其他利益可圖，諒被告
    主觀上亦必絕無為證人丁○○犯險取貨之意願；更何況，被
    告既與證人丁○○相約「隨後」於自強公園上方工寮見面交
    易，繼而逕往基隆市○○路東和大樓之不詳電動玩具店向「
    阿狗」洽購毒品，則其藉機從中混摻相當雜質再重予秤重分
    裝出售，以求降低其成本價格之可能，尤屬無可排除，遑論
    被告持交予證人丁○○之海洛因份量，較之其取得之實際份
    量而言，猶查有如前揭1.所述之明顯短少！是本院雖無從推
    認「被告取得海洛因之實際價格」，然被告本次之所以允為
    洽購，必係肇因於「被告猶有相當利潤之賺取」，此應無可
    疑。從而，被告主觀上之營利意圖及其販賣故意，當亦堪可
    認定。
  (四)綜上研析，因認被告所辯，尚無足取；本案事證明確，被告
    如本判決事實欄二之所載，販賣海洛因予證人丁○○營利之
    犯行，應堪認定。
三、論罪科刑
  (一)按刑法上所謂販賣行為，固不以販入後復行賣出為必要，祇
    要以營利為目的，而有將毒品販入或賣出二者其一之行為，
    即足構成，故意圖營利而販入毒品，雖未及販出，仍依販賣
    既遂罪論處；而意圖營利販入毒品後，第一次販賣予他人之
    行為，乃接續原先販入之犯意而為，不論其行為屬既遂或未
    遂，應認基於單一犯意之接續行為，只能就其販入及出賣毒
    品，論以販賣既遂之實質一罪，至意圖營利而販入毒品後之
    連續多次出賣行為，係基於概括犯意，雖就連續出賣毒品之
    行為，仍應論以販賣之裁判上一罪，惟於審究各該行為實施
    犯罪之結果時，自應就第二次以後之出賣行為係屬既遂或未
    遂，以為認定；且此與意圖販賣而持有毒品罪，係指行為人
    以意圖販賣營利以外之原因而持有毒品，其後始起意營利販
    賣者（例如因為他人之贈與或寄藏而持有，嗣後始起意為販
    賣者而言），並不相同（最高法院88年臺上字第2398號、91
    年臺上字第1143號、93年臺上字第6309號判決要旨參照）。
  (二)查海洛因係毒品危害防制條例第二條第二項第一款所明定列
    管之第一級毒品；是核被告如本判決事實欄二之所為，係犯
    毒品危害防制條例第四條第一項之販賣第一級毒品既遂罪。
    被告販賣海洛因前、後，持有海洛因之低度行為，應為其販
    賣之高度行為所吸收，不另論罪。
  (三)被告查有如本判決事實欄一所載犯罪科刑及刑之執行情形，
    此有臺灣高等法院被告前案紀錄表在卷可稽，其於有期徒刑
    執行完畢後，五年以內故意再犯本起最重本刑有期徒刑以上
    之罪，雖應依刑法第四十七條規定，論以累犯；然因販賣第
    一級毒品罪之法定本刑為死刑或無期徒刑，依法均不得加重
    ，故僅就得併科罰金之法定罰金刑部分，加重其刑。
  (四)被告販賣第一級毒品海洛因予他人施用，固戕害他人之身心
    ，惟姑念其並無販賣毒品前科（被告雖有施用毒品之前案紀
    錄，然查無販賣、意圖販賣而持有等前科素行），對重典之
    認識不夠深切，且其本案所涉販賣海洛因之數量尚微，次數
    亦僅如前所述之1 次，所圖得之利益尤非至鉅（僅現金1,00
    0 元），而與販賣毒品之數量達數公斤以上之嚴重危害社會
    治安情形不同，即本案尚屬施用第一級毒品者彼此間互供有
    無之零星交易，其惡性尚與大量走私進口或長期販賣毒品之
    所謂「大盤」或「中盤」毒販有間，是倘不論其情節輕重，
    而一律論處本罪之法定本刑死刑或無期徒刑，則自屬猶嫌過
    重，並有傷人民對法律之情感，即就全部犯罪情節觀之，猶
    屬法重而情輕，是自客觀以言，即尚有可憫恕之處，爰依刑
    法第五十九條之規定減輕其刑。即其死刑減為無期徒刑（刑
    法第六十四條第二項）；無期徒刑減為二十年以下十五年以
    上有期徒刑（刑法第六十五條第二項）；至法定罰金刑部分
    ，則就其最高度及最低度同減之（刑法第六十七條），並依
    法先加而後減之。
  (五)本院審酌被告之素行、生活狀況、智識程度，兼以被告販賣
    第一級毒品海洛因，使人沉迷於毒癮，無法自拔，輕則戕害
    身心，重則引發各種犯罪，實為多種犯罪之源頭，對社會治
    安有相當程度影響所生之危害，暨被告轉手交付海洛因之份
    量、次數等情節輕重，兼以被告本次轉手交付海洛因所圖得
    利益等一切情狀，量處如主文所示之刑。
  (六)本案相關毒品之沒收：
    按刑罰法令關於沒收之規定，有採職權沒收主義與義務沒收
    主義。職權沒收，指法院就屬於被告所有，並供犯罪所用或
    因犯罪所得之物，仍得本於職權為斟酌沒收與否之宣告，例
    如刑法第三十八條第一項第二款、第三款、第三項前段等屬
    之。義務沒收，又可分為絕對義務沒收與相對義務沒收二者
    。前者指凡法條規定「不問屬於犯人與否，沒收之」者屬之
    ，法院就此等之物，無審酌餘地，除已證明毀滅外，不問屬
    於犯人與否或有無查扣，均應沒收之，例如刑法第三十八條
    第一項第一款、第二百條、第二百零五條、第二百零九條、
    第二百十九條、第二百六十六條第二項、毒品危害防制條例
    第十八條第一項前段等屬之；後者，供犯罪所用或因犯罪所
    得，且以屬於被告所有者為限，始應予以沒收，例如毒品危
    害防制條例第十九條第一項前段、肅清煙毒條例第十三條第
    一項者是（最高法院89年度臺上字第5605號、93年度臺上字
    第2751號判決意旨參照）。查扣案如附表編號所示之第一
    級毒品海洛因1 包（驗餘後淨重0.01公克）及扣案如附表編
    號所示之第一級毒品海洛因2 包（驗餘後淨重合計0.08公
    克），均為被告實施如本判決事實欄二所載之販賣第一級毒
    品犯罪之所用；其中，扣案如附表編號所示之第一級毒品
    海洛因1 包，雖業因被告如本判決事實欄二所載之販賣行為
    ，致移轉所有權而歸於證人丁○○所有，然其既同屬被告實
    施本案犯罪之物，尤以其「違禁物」性質亦不因上開所有權
    之移轉而生歧異，則就令其業經證人丁○○所涉施用毒品另
    案為沒收銷燬之諭知，然因尚無證據足認其業已毀滅，則本
    諸前揭「絕對義務沒收」之宣告原則（參見前述），自仍應
    於被告所涉販賣第一級毒品之本案罪名項下，併為沒收銷燬
    之宣告。亦即，扣案如附表編號所示之第一級毒品海洛因
    1 包（驗餘後淨重0.01公克）及扣案如附表編號所示之第
    一級毒品海洛因2 包（驗餘後淨重合計0.08公克），既均係
    被告實施本案販賣毒品犯罪之所用，不問屬於犯人與否，均
    應依毒品危害防制條例第十八條第一項前段規定，併同無從
    析離之分裝袋各1 只，宣告沒收併銷燬之（至本件送請鑑驗
    而已告消耗費失之部分，參諸前揭「絕對義務沒收」之宣告
    原則，當毋庸贅為沒收銷燬之宣告）。
  (七)本案供犯罪所用或因犯罪所得財物之沒收：
    按犯毒品危害防制條例第四條至第九條、第十二條、第十三
    條或第十四條第一項、第二項之罪者，其供犯罪所用或因犯
    罪所得之財物均沒收之，如全部或一部不能沒收時，追徵其
    價額或以其財產抵償之，毒品危害防制條例第十九條第一項
    定有明文；且參酌前揭(六)之說明，本條當屬相對義務沒收之
    規定，是其自有刑法第三十八條第一項第三款、第三項前段
    規定之適用，即以屬犯人所有者，方得宣告沒收。再者，毒
    品危害防制條例第十九條第一項既採義務沒收主義（相對義
    務沒收），則其犯罪所得之對價，不問其中成本若干，利潤
    多少，均應全部諭知沒收，尤以本條所稱「追徵其價額」者
    ，亦必限於所沒收之物為金錢以外之其他財物而無法沒收時
    ，始有追徵其價額之可言，俾使其繳納與原物相當之價額，
    惟倘所得財物為金錢而無法沒收時，當應以其財產抵償，而
    不生追徵價額之問題（蓋倘犯罪所得之金錢為新臺幣時，因
    其本身即為我國現行貨幣價值之表示，是自不發生追徵其價
    額之問題）。查：被告如本判決事實欄二所示，販賣毒品（
    海洛因）之所得為現金1,000 元，此均經本院認定如前；爰
    依法宣告沒收，如全部或一部不能沒收時，以其財產抵償之
    。
  (八)扣案如附表編號所示之注射針筒各1 支，或非被告所有
    供本案犯罪之所用，或雖為被告所有，然與本案犯罪核無關
    聯，各詳如附表「備註」欄之所示，是其自非本院得併予隨
    案宣告沒收之客體。為免疑異，爰併此指明。
據上論斷，應依刑事訴訟法第二百九十九條第一項前段，毒品危
害防制條例第四條第一項、第十八條第一項前段、第十九條第一
項，刑法第十一條、第四十七條第一項、第五十九條，判決如主
文。
本案經檢察官甲○○到庭執行職務。
中    華    民    國    97    年    6     月    4     日
                  刑事第四庭審判長法  官  齊  潔
                                  法  官  何怡穎
                                  法  官  王慧惠
以上正本證明與原本無異。
如不服本判決應於收受本判決後10日內向本院提出上訴書狀，其
未敘述上訴理由者，並得於提起上訴後10日內向本院補提理由書
狀（均須按他造當事人之人數附繕本）「切勿逕送上級法院」。
中    華    民    國    97    年    6     月    4     日
                                  書記官  王一芳
附錄論罪法條：
毒品危害防制條例第4條第1項
製造、運輸、販賣第一級毒品者，處死刑或無期徒刑；處無期徒
刑者，得併科新臺幣 1 千萬元以下罰金。
【附表】
┌──┬───────┬──────┬──────────┬───────┐
│編號│證  物  名  稱│ 數量或份量 │搜 索 扣 案 時 、 地│備          註│
├──┼───────┼──────┼──────────┼───────┤
│  │海    洛    因│ １      包 │96年12月10日下午4 時│即戊○○於本判│
│    │              │ 驗餘後淨重 │30分；基隆市安樂區安│決事實欄二所載│
│    │              │ 0.01公克   │樂路二段自強公園上方│時、地，向「阿│
│    │              │            │工寮「椅子上」      │狗」販入後轉賣│
│    │              │            │                    │予丁○○且未經│
│    │              │            │                    │丁○○取用旋為│
│    │              │            │                    │警到場起獲扣案│
│    │              │            │                    │之海洛因      │
├──┼───────┼──────┼──────────┼───────┤
│  │注  射  針  筒│ １      支 │96年12月10日下午4 時│係丁○○自行攜│
│    │              │            │30分；基隆市安樂區安│帶到場藉以當場│
│    │              │            │樂路二段自強公園上方│取用海洛因之工│
│    │              │            │工寮「丁○○身上」  │具。          │
│    │              │            │                    │既非戊○○所有│
│    │              │            │                    │，亦非戊○○供│
│    │              │            │                    │本案犯罪之所用│
│    │              │            │                    │。            │
├──┼───────┼──────┼──────────┼───────┤
│  │海    洛    因│ ２      包 │96年12月10日下午4 時│即戊○○於本判│
│    │              │ 驗餘後淨重 │30分；基隆市安樂區安│決事實欄二所載│
│    │              │ 合計0.08公 │樂路二段自強公園上方│時、地，向「阿│
│    │              │ 克         │工寮「桌子上」      │狗」販入後猶未│
│    │              │            │                    │轉賣旋為警到場│
│    │              │            │                    │起獲扣案之海洛│
│    │              │            │                    │因            │
├──┼───────┼──────┼──────────┼───────┤
│  │注  射  針  筒│ １      支 │96年12月10日下午4 時│雖為戊○○所有│
│    │              │            │30分；基隆市安樂區安│，然其尚非黃錦│
│    │              │            │樂路二段自強公園上方│後供本案犯罪之│
│    │              │            │工寮「桌子上」      │所用。        │
└──┴───────┴──────┴──────────┴───────┘


司法院資訊處製作；財團法人民間司法改革基金會備份。
